臺灣高等法院臺中分院刑事判決　　　　　　　　九十二年度交上易字第二五四號
　　上　訴　人　臺灣臺中地方法院檢察署檢察官
　　上　訴　人
　　即　被　告　戊○○
　　選任辯護人　陳世川
右上訴人等因被告過失重傷害案件，不服臺灣臺中地方法院九十二年度交易字第三二
七號中華民國九十二年九月四日第一審判決（起訴案號：臺灣臺中地方法院檢察署九
十一年度偵字第二○二五九號），提起上訴，本院判決如左：
    主  文
上訴駁回。
    事  實
一、戊○○尚未經考領駕駛執照，於民國（下同）九十一年六月十五日晚間九時十分
    許，駕駛車牌號碼二Ｊ─七四九五號之自用小客車沿臺中市○區○○○路往忠明
    南路方向行駛，嗣行經該路段與美村路口時，其原應注意汽車駕駛人應注意車前
    狀況，俾隨時採取必要安全措施，而依當時情形路面無障礙，並無不能注意之情
    事，竟疏於注意，撞及由乙○○所騎乘沿臺中市○村路西往東方向行駛欲左轉未
    讓張莉所駕駛之自用小客車先行即貿然進入快車道橫越忠明南路之腳踏車，致乙○○人車倒地，受有頭部外傷合併嚴重腦挫傷、蜘蛛朕下腦出血合併右側肢體癱
    瘓喪失機能之重傷害。
二、案經被害人乙○○之妻丙○○訴請臺中市警察局第一分局報請臺灣臺中地方法院
    檢察署檢察官偵查起訴。
    理  由
一、訊據被告即上訴人（以下簡稱被告）戊○○固不否認右開時、地駕車撞及被害人
    乙○○之事實，惟矢口否認有何過失，辯稱：伊固無駕駛執照，然此僅為行政責
    任，不是刑事責任，伊當時駕車往忠明南路方向直行，我的行向號誌是綠燈，乙○○騎腳踏車沿美村路逆向行駛而且闖紅燈，我看到他時馬上剎車，但還是撞到
    他，而且乙○○也已坦承他是紅燈直行云云。經查：被告戊○○右揭犯罪事實，
    業據被害人之子吳重岳於偵查中證稱：「他（指乙○○）應該是騎（車從）美村
    路要轉忠明南路再到福人街，車禍如何發生我有問過他，他都說不曉得，我父親
    是騎腳踏車出去的，他的腳踏車的車輪往左彎」等語（詳見臺灣臺中地方法院檢
    察署九十一年度偵字第二○二五九號卷第三十六頁）及丙○○於警訊時證稱：「
    於九十一年六月十五日二十一時十分許，我的丈夫乙○○騎腳踏車在臺中市○村
    路，遭戊○○駕駛自用小客車二Ｊ─七四九五號撞到，造成乙○○受傷住院」等
    語明確（詳見臺灣臺中地方法院檢察署九十一年度偵字第二○二五九號卷第五頁
    背面），復有交通事故調查報告表一份、照片七幀在卷可資佐證。另本件車禍被
    害人乙○○因此受有重傷，復有中山醫學大學附設醫院診斷證明一紙附卷可稽（
    詳見臺灣臺中地方法院檢察署九十一年度偵字第二○二五九號卷第十頁），且經
    本院調行政院衛生署九十二年十二月四日中醫歷字第０９２０００９１２５號乙○○病歷一份可資佐證（詳見本院審理卷第五十七頁至第一二九頁）。按汽車駕
    駛人行駛時，應注意車前狀況，隨時採取必要安全措施，道路交通安全規則第九
    十四條第三項定有明文。被告戊○○駕車自應注意上述道路交通安全規定。又依
    附卷之交通事故調查報告表所載，本件肇事時、地之天候、路況皆良好。則肇事
    彼時，被告亦無不能注意之情事，竟疏未注意及此，致撞擊被害人乙○○，足徵
    被告戊○○之駕車失當行為，顯有過失，本件經囑託臺灣省臺中市區車輛行車事
    故鑑定委員會鑑定結果，亦認乙○○騎腳踏車貿然進入快車道行駛，未讓汽車先
    行，與戊○○無駕駛執照駕駛自小客車疏未注意車前狀況，撞及左轉彎已進入車
    道前方之踏車，同為肇事原因，有該委員會九十二年二月十七日中市行字第九
    二０一八二－一號函一份附卷可稽，雖再經臺灣省區車輛行車事故覆議鑑定委員
    會於九十二年四月二十二日以府覆議字第九二一○二九七號函認：「本案肇事後
    吳君（指乙○○）重傷無警訊筆錄，吳君騎腳踏車究係綠或紅燈進入路口不明，
    而張女（指被告）堅稱吳君闖紅燈，故跡證不全，故本會未便遽予覆議，惟戊○○無照駕駛應可認定」等語（詳見臺灣臺中地方法院檢察署九十一年度偵字第二
    ○二五九號卷第八十三頁），惟再經本院於九十二年十一月十九日以（九二）中
    分義刑玉決字九十二交上易字第二○○五四字第一九四一九及九十二年十一月二
    十一日以（九二）中分義刑玉決字九十二交上易字第二○五四字第一九六二○號
    函請臺灣省區車輛行車事故覆議鑑定委員會再為覆議結果，該會於九十二年十二
    月二十三日以府覆議字第九二一○二九七號函覆本院謂：「‧‧‧本案戊○○之
    筆錄指「乙○○闖紅燈」，但乙○○因車禍致『意識欠清、右側肢體癱瘓』（詳
    中山醫院診斷證明書），故訴訟期間之調查筆錄或現場圖均由其妻、子代為簽認
    ，因非肇事當事者，其內容有待斟酌。另據警繪現場圖示，肇事地點非在路口範
    圍內，已在直線路段，且小客車、腳踏車停、倒位置距路口（停止線）分別為六
    ‧八公尺、十二‧八公尺，是以本案不宜以號誌問題鑑定，故同意原鑑定意見。
    」等語（詳見本院審理卷第一三○頁），嗣被告選任辯護人以上開鑑定錯誤且失
    之簡略，認當時燈光確實不足，所憑之依據並不合現場，以現場是停止點並非撞
    擊點，而認有再送鑑定或傳喚鑑定人到場說明之必要。本院依被告選任辯護人之
    請求再於九十三年四月二十二日以（九三）中分義刑玉９２交上易第二○五四號
    函請臺灣省區車輛行車事故覆議鑑定委員會再為覆議鑑定，經該會於九十三年五
    月二十六日以府覆議字第九二一○二九七─一號函覆本院謂：「‧‧‧本案戊○○再主張乙○○係闖紅燈及未燃燈光肇事，依警圖標繪五權西路快車道數係五個
    ，若戊○○所言『乙○○闖紅燈』屬實，則乙○○乘騎腳踏車於穿越道路通過肇
    事地路口途中，已先被左側沿五權西路往五權路方向綠燈通行車輛撞及，似無機
    會再被右側沿五權西路往忠明南路方向綠燈通行之戊○○車輛所撞。顯然乙○○
    乘騎腳踏車係在美村路口綠燈時通行，因該五權西路較寬，致在行至路中安全島
    附近處號誌轉變，而該車仍繼續前行，因該路口號誌有二秒之全紅清道淨空時間
    ，此時五權西路行向號誌雖已轉換為綠燈，亦應待前一時相已先進入路口之車輛
    脫離路口後再通行，依此研析乙○○乘騎腳踏車係在五權西路行向之號誌轉換為
    綠燈前已先進入路口，且其腳踏車速慢，再按道路交通安全規則第九十四條第三
    項：『汽車行駛時，駕駛人應注意車前狀況及兩車併行之間隔，並隨時採取必要
    之安全措施』明文規定，則戊○○無照駕駛自小客車，前有大燈照射，當可於相
    當距離發現左前側有腳踏車行進，非屬不能預見狀況，故其疏未注意車前狀況，
    及早採取必要之安全措施，致遇有狀況向右煞避不及，車頭左前角撞及該腳踏車
    後輪肇事，亦可由張車肇事後向右斜停於現場位置佐證。至腳踏車燈光裝置位置
    通常係在車頭及車尾處，非側面處（該腳踏車行向係穿越道路，非與張小客車同
    向或對向行駛，不受影響），且路中安全島處亦設有路燈照明，況戊○○自小客
    車大燈照射，當可於相當距離前預見，縱腳踏車有未燃燈光之情事，僅屬違規行
    為，如同戊○○『無照』駕車之違規行為。是以乙○○乘騎腳踏車貿然進入快車
    道行駛，未讓汽車先行，與戊○○無照駕駛自小客車疏未注意車前狀況，撞及左
    轉彎進入車道前方之腳踏車，同為肇事原因。」等語（詳見本院審理卷第二一三
    頁），是被告戊○○確有右揭過失，已臻明確。按本件上開臺灣省行車事故覆議
    鑑定委員會於九十三年五月二十六日以府覆議字第九二一○二九七─一號函已為
    明確之鑑定，選任辯護人認有再傳喚鑑定人到場說明，即無必要，附此指明。再
    如上開診斷書及行政院衛生署九十二年十二月四日中醫歷字第０９２０００９１
    ２５號乙○○病歷所載，被害人乙○○確因本件車禍，受有頭部外傷合併嚴重腦
    挫傷、蜘蛛朕下腦出血合併右側肢體癱瘓喪失機能之重傷害，被告過失駕車肇事
    行為與被害人之受傷結果間，具有相當因果關係。雖本件被害人與有過失，但不
    能因此解免被告戊○○之刑責。是被告戊○○過失致重傷害罪行堪以認定。
二、被告戊○○雖請求傳訊證人庚○○或現場處理之警員甲○○到庭說明車禍發生之
    過程，藉以證明乙○○確實闖紅燈，惟經本院傳訊警員甲○○到庭證稱：（辯謢
    人問：本件車禍是否由你處理？）甲○○答：是。（辯謢人問：是由何人通知？
    ）甲○○答：報案的人我不知道，是直接打到勤務中心。由勤務中心通知我們。
    （辯謢人問：當時天候如何？）甲○○答：當時是晚上，燈光不是很亮。大概是
    晚上九點多。（辯謢人問：請陳述當時車禍現場情形如何？）甲○○答：從現場
    圖可以看出他們的行徑圖，由他們陳述所描述的行徑圖。（辯謢人問：你所劃下
    的情形是否是已經停的狀態？）甲○○答：我畫的是他們已經靜止的狀態。（辯
    謢人問：你所畫的位置並不是撞擊點？）甲○○答：我所畫的是撞擊以後停止的
    位置。（辯謢人問：你到現場時，被害人意識清楚否？）甲○○答：我到現場時
    ，沒有看到乙○○，因他已被送到醫院。（辯謢人問：到現場後，有無到醫院看
    被害人？）甲○○答：當時我們是先在現場處理完，做好筆錄後，才到醫院作筆
    錄。（辯謢人問：筆錄是向乙○○製作？）甲○○答：不是，當時他已在加護病
    房，是他的家人做的。（辯謢人問：筆錄並非由乙○○親自製作？）甲○○答：
    是，因當時他無法製作筆錄，都是由他兒子製作，我記得是他兒子簽名的。（辯
    謢人問：當時你是否在談話筆錄上填寫記載綠燈？）甲○○答：我是依據當時情
    形記載。當時在場人並沒有異議，而且他們也都有簽名。當時是在加護病房前詢
    問的。（辯謢人問：當時腳踏車上有無反光標誌或是照明？）甲○○答：我沒有
    注意到。要看照片。（辯謢人問：當時乙○○身穿什麼？）甲○○答：我不知道
    ，因我從頭到尾都沒有看到他。（辯謢人問：車禍時，是否有看到證人庚○○？
    ）甲○○答：我有看到，但我沒有問他。當時是派出所先問他，只有派出所有證
    人的資料。後來法院傳他出庭都沒有出庭，我們才把資料轉給法院。（辯謢人問
    ：車禍當時，車流量如何？）甲○○答：車很少。當時九點多了，發生車禍後，
    車流量也變少了。因當時車禍現場已把兩個車道佔到了。」、「（告訴代理人請
    提示偵查卷第二十二頁交通事故調查表，上面所記載的是否與現場相符？）甲○○答：這是相符，因為這是要經過交通隊審核。黑色筆是我製作的，如我有做錯
    時，路況及肇事因素寫錯的話，紅色部分是經過審核後的。」等語（詳見本院審
    理卷第第一七三頁至第一七七頁），依甲○○所證，乙○○並未親自作筆錄，顯
    無從以未目睹車禍現場之乙○○家屬吳重岳於警員甲○○所制作之被告自述係綠
    燈之談話筆錄（詳見臺灣臺中地方法院檢察署九十一年度偵字第二○二五九號卷
    第二十八頁）上簽名，即認定本件車禍當時的燈號為紅燈或綠燈。況本件上開臺
    灣省行車事故覆議鑑定委員會於九十三年五月二十六日以府覆議字第九二一○二
    九七─一號函即明確表示：「‧‧‧本案戊○○再主張乙○○係闖紅燈及未燃燈
    光肇事，依警圖標繪五權西路快車道數係五個，若戊○○所言『乙○○闖紅燈』
    屬實，則乙○○乘騎腳踏車於穿越道路通過肇事地路口途中，已先被左側沿五權
    西路往五權路方向綠燈通行車輛撞及，似無機會再被右側沿五權西路往忠明南路
    方向綠燈通行之戊○○車輛所撞。顯然乙○○乘騎腳踏車係在美村路口綠燈時通
    行，因該五權西路較寬，致在行至路中安全島附近處號誌轉變，而該車仍繼續前
    行，因該路口號誌有二秒之全紅清道淨空時間，此時五權西路行向號誌雖已轉換
    為綠燈，亦應待前一時相已先進入路口之車輛脫離路口後再通行，依此研析乙○○乘騎腳踏車係在五權西路行向之號誌轉換為綠燈前已先進入路口」等語，姑不
    論證人庚○○於本院九十三年三月十二日及九十三年四月二日二度經傳喚均未到
    庭，有本院審理單在卷可稽（詳見本院審理卷第一七○頁、第一九六頁），縱證
    人庚○○到院為證述，亦無從動搖本院上開認定之基礎，本院認並無再傳喚證人
    庚○○到庭證明之必要，附予敘明。另被告戊○○之選任辯護人亦請求本院傳訊
    車禍後有到現場之被告父親丁○○到庭說明車禍之現場狀況，經證人丁○○到庭
    證稱：「（辯謢人問：於車禍發生，何人通知你到現場？）丁○○答：我女兒。
    （辯謢人問：你到現場後，被害人是否還在現場？）丁○○答：當時還在現場。
    （辯謢人問：被害人當時的衣著？）丁○○答：什麼顏色不記得，但只記得是穿
    著較深色的衣服。（辯謢人問：你到現場後，現場照明是否夠明亮？）丁○○答
    ：當時已經是晚上，照明不是很好，附近也沒有什麼商家，所以不是很明亮。（
    辯謢人問：你在現場，是否知道有另一位證人庚○○？）丁○○答：有。（辯謢
    人問：有無與他交談？）丁○○答：有。（辯謢人問：你跟他說什麼？）丁○○
    答：他說他有看到對方是騎腳踏車直接騎過來。」等語（詳見本院審理卷第一七
    九頁至第二○○頁），固就車禍現場之照明不足為明確之證述，惟如前臺灣省行
    車事故覆議鑑定委員會於九十三年五月二十六日以府覆議字第九二一○二九七─
    一號函即明確表示：「縱腳踏車有未燃燈光之情事，僅屬違規行為，如同戊○○
    『無照』駕車之違規行為」等語，亦無從以此解免被告戊○○之過失責任。
三、核被告戊○○所為，係犯刑法第二百八十四條第一項後段之過失致重傷害罪。被
    告戊○○無照駕駛汽車致人受傷，應依道路交通管理處罰條例第八十六條第一項
    之規定加重其刑。原審判決適用道路交通管理處罰條例第八十六條第一項、刑法
    第二百八十四條第一項後段、第四十一條第一項前段、罰金罰鍰提高標準條例第
    一條前段、第二條之規定，並審酌被告戊○○之過失程度、被害人與有過失、本
    件車禍被告戊○○強制險已賠償被害人一百五十七萬元及犯後態度等一切情狀，
    量處被告戊○○有期徒刑肆月，並諭知易科罰金之折算標準。核其認事用法均無
    違誤，量刑亦稱妥適。被告戊○○上訴否認過失，指摘原審判決不當，即無理由
    ，應予駁回。原審法院檢察署檢察署據被害人乙○○及告訴人丙○○之請求上訴
    主張原審量刑過輕，指摘原審判決不當，本院審酌被害人與有過失，且本件車禍
    被告戊○○強制險已賠償被害人一百五十七萬元，已據告訴代理人於本院審理時
    陳述明確（詳見本院審理卷第二四四頁），原審因而量處被告有期徒刑四月，並
    諭知易科罰金之折算標準，並無何不當之處，從而原審法院檢察署檢察署據被害
    人乙○○及告訴人丙○○之請求上訴主張原審量刑過輕，亦無理由，應予駁回。
據上論斷，應依刑事訴訟法第三百六十八條，判決如主文。
本案經檢察官己○○到庭執行職務。
中      華      民      國    九十三     年     六      月    二十四    日
                                  臺灣高等法院臺中分院刑事第三庭
                                        審判長法  官  陳  朱  貴
                                              法  官  劉  連  星
                                              法  官  胡  忠  文
右正本證明與原本無異。
不得上訴。
                                              書記官  許  美  惠
中      華      民      國      九十三   年       六    月    二十五    日
附錄論罪法條：
刑法第二百八十四條第一項：
因過失傷害人者，處六月以下有期徒刑、拘役或五百元以下罰金，致重傷者，處一年
以下有期徒刑、拘役或五百元以下罰金。
                                                                        Ｉ
